【裁判字號】    99,審易,2469
【裁判日期】    990804
【裁判案由】    偽造文書
【裁判全文】
臺灣高雄地方法院刑事判決            99年度審易字第2469號
公  訴  人  臺灣高雄地方法院檢察署檢察官
被      告  乙○○
            黎氏金緣即甲○ .
上列被告因偽造文書案件，經檢察官提起公訴（98年度偵字第36
959 號），本院判決如下：
    主  文
乙○○犯變造特種文書罪，處拘役肆拾日，如易科罰金，以新臺
幣壹仟元折算壹日。
黎氏金緣無罪。
    事  實
一、乙○○因其越南籍配偶黎氏金緣需至銀行辦理兌換美金之外
    匯業務，而黎氏金緣所申辦而由高雄縣政府警察局核發之中
    華民國外僑居留證（許可證號：S043692 號），已於民國97
    年4 月5 日屆期，乙○○竟基於變造特種文書之犯意，於97
    年11月3 日或同年月4 日，在其位高雄縣湖內鄉○○路16 7
    巷9 號住處，以原子筆塗改之方式，將黎氏金緣所持中華民
    國外僑居留證背面原記載之居留期限「2008 .4.5 」，變造
    為「2009.4.5」，足以生損害於高雄縣政府警察局對於外僑
    居留管理之正確性。嗣因乙○○於同日或翌日（起訴書誤載
    為97年6 、7 月間）陪同黎氏金緣至設於高雄縣路竹鄉之第
    一商業銀行辦理外匯業務，而將上開經變造居留期限年份之
    中華民國外僑居留證交予不知情之黎氏金緣，嗣因黎氏金緣
    為辦理兌換美金手續，而出示上開中華民國外僑居留證予銀
    行人員，經銀行人員發現黎氏金緣所持之中華民國居留證期
    限業已過期，並遭塗改，遂告知黎氏金緣應至內政部入出國
    及移民署辦理相關手續，乙○○遂偕同黎氏金緣於97年11月
    4 日至內政部入出國及移民署高雄縣專勤隊接受詢問，並提
    出上開經變造之中華民國外僑居留證供扣案，始循線查獲上
    情。
二、案經內政部入出國及移民署專勤事務第二大隊高雄縣專勤隊
    報告臺灣高雄地方法院檢察署檢察官偵查起訴。
    理  由
壹、有罪部分：
一、被告乙○○明知證人即其配偶黎氏金緣、曾受託辦理黎氏金
    緣國民身分證之何岱珊於警詢所為之陳述，均為被告以外之
    人於審判外之陳述，具有刑事訴訟法第159 條規定，不得為
    證據之情事，而於本院審判期日，均未聲明異議，本院審酌
    上開證人於警詢所為陳述作成時之狀況，並無任何違反自由
    意志或遭製作筆錄員警誘導陳述之情形，認為適當，依刑事
    訴訟法第159 條之5 第2 項之規定，為傳聞法則之例外，均
    有證據能力。
二、訊據被告乙○○對於上揭時、地，變造上開中華民國外僑居
    留證之居留期限之犯罪事實，供承不諱，核與證人黎氏金緣
    、何岱珊證述情節相符，並有外僑居留資料查詢- 明細內容
    顯示畫面、中華民國外僑居留證正、反面影本、證人何岱珊
    於97年11月3 日將黎氏金緣證件交還被告乙○○所書立之字
    條、外僑居留資料查詢- 歷史資料、外僑口卡列印、外僑人
    居（停）留案件申請表、委託書、黎氏金緣入出境記錄、黎
    氏金緣護照影本各1 份附卷可稽，並有上開經變造之中華民
    國外僑居留證1 張扣案可憑，本案事證明確，被告上揭變造
    特種文書之犯行，堪以認定，應予依法論科。因依前述字條
    之記載（見偵查卷第28頁），證人何岱珊係於97年11月3 日
    ，始將上開中華民國外僑居留證交還被告乙○○，而被告乙
    ○○之配偶黎氏金緣係於97年11月4 日至內政部入出國及移
    民署專勤事務第二大隊高雄縣專勤隊，向承辦警員陳述表示
    發現上開中華民國外僑居留證經變造乙事，因被告乙○○變
    造上開中華民國外僑居留證之時間，必然係其向證人何岱珊
    取回中華民國外僑居留證之後，而在黎氏金緣於97年11月4
    日接受警詢之前，是被告乙○○變造上開中華民國外僑居留
    證之時間，以及交由其配偶黎氏金緣至銀行辦理外匯之時間
    ，應係97年11月3 日或同年月4 日，公訴意旨認被告乙○○
    與其配偶黎氏金緣持上開經變造之中華民國外僑居留證至銀
    行辦理外匯之時間，係在97年6 月或同年7 月間某日，容有
    誤會，應予更正。
三、按中華民國外僑居留證之目的，係表彰特許外國人入境我國
    及其特許期間，核其性質，應屬刑法第212 條所定之「特許
    證」。被告乙○○將具有特種文書性質之中華民國外僑居留
    證上所記載之居留期限，予以塗改，將居留年份由「2008」
    更改為「2009」，核其所為，係犯刑法第212 條之變造特種
    文書最。因黎氏金緣表示其對於被告乙○○將中華民國外僑
    居留證之居留期限變造，完全不知情，而客觀上亦無任何證
    據顯示黎氏金緣對於被告乙○○變造上開中華民國外僑居留
    證之犯行，事先知情且有所參與（此部分詳如後述），自尚
    難認被告乙○○與黎氏金緣間，就前開變造特種文書犯行，
    成立共同正犯，公訴人認被告乙○○應與黎氏金緣成立共同
    正犯，容有未合。又被告乙○○將上開中華民國外僑居留證
    之居留期限變造後，雖曾交付予其配偶黎氏金緣，供黎氏金
    緣向第一商業銀行人員行使，然黎氏金緣係為辦理外匯業務
    而至第一商業銀行，並非受被告乙○○之委託，而黎氏金緣
    對於上開中華民國外僑居留證經變造一節，復不知情，而第
    一商業銀行是否要求黎氏金緣提供中華民國外僑居留證，以
    及黎氏金緣是否依銀行要求而出示中華民國外僑居留證，均
    非被告乙○○所能支配，是有關於黎氏金緣出示上開經變造
    之中華民國外僑居留證，尚難認被告乙○○係利用不知情之
    黎氏金緣行使變造特種文書，而成立行使變造特種文書之間
    接正犯。又黎氏金緣因辦理兌換美金之外匯業務，經銀行人
    員告知其所持中華民國外僑居留證遭塗改變造，需前往內政
    部入出國及移民署辦理，始在被告乙○○陪同下，於97年11
    月4 日向承辦警員陳述發現上開中華民國外僑居留證經變造
    之經過，嗣經內政部入出國及移民署專勤事務第二大隊高雄
    縣專勤隊分別於98年2 月16日、同年2 月24日、同年2 月26
    日，以被告身分約談乙○○、黎氏金緣、何岱珊後，認上開
    三人均涉有犯罪嫌疑而移送臺灣高雄地方法院檢察署偵辦，
    此有內政部入出國及移民署專勤事務第二大隊高雄縣專勤隊
    移送報告書、黎氏金緣97年11月4 日、98年2 月24日警詢筆
    錄、乙○○98年2 月16日警詢筆錄、何岱珊98年2 月26日警
    詢筆錄各1 份在卷可參，是警察機關雖因黎氏金緣於97年11
    月4 日之自動告知，始知悉上開中華民國外僑居留證經變造
    之犯罪事實，然就該犯罪事實，被告乙○○於警詢及偵查中
    均否認犯行，致警察機關無從判斷真正行為人為何人，始就
    被告乙○○、黎氏金緣、何岱珊一併移送檢察官偵辦，足見
    被告乙○○並未於警察機關知悉犯罪事實而不知犯罪行為人
    時，主動供出犯罪事實，致不符自首要件，附此敘明。本院
    審酌被告乙○○因貪圖一時便利，以變造中華民國外僑居留
    證之居留期限方式，掩飾黎氏金緣業已逾期居留，損害警政
    機關對於外籍新娘在台居留管理之正確性，行為實無可取，
    惟念及被告乙○○前無任何犯罪之前科紀錄，有臺灣高等法
    院被告前案紀錄表1 份在卷可佐，素行良好，被告乙○○於
    本院審理期間，業已坦承犯行，堪認尚具悔意，被告乙○○
    犯罪動機僅在於貪圖一時便利，犯罪手段和平，被告乙○○
    將變造之中華民國外僑居留證交由黎氏金緣，隨即遭銀行人
    員發現，而未用於其他不法用途，犯罪所生危害非大，犯罪
    情節尚屬輕微，並斟酌被告乙○○智識程度等一切情狀，量
    處如主文所示之刑，併諭知易科罰金之折算標準。
參、無罪部分：
一、公訴意旨略以：被告黎氏金緣係以結婚名義，持合法中華民
    國外僑居留證來臺之越南籍配偶，被告黎氏金緣與其配偶乙
    ○○於97年11月4 日前某日發覺中華民國外僑居留證之居留
    期限已逾期，為免罰款，明知原中華民國外僑居留證之居留
    期限為西元2008年4 月5 日，竟共同基於變造性質上屬特種
    文書之中華民國外僑居留證之犯意聯絡，以原子筆將居留期
    限欄之「8 」改為「9 」，為居留期限改為西元2009年4 月
    5 日，共同變造黎氏金緣之中華民國外僑居留證後，作為掩
    飾逾期在臺居留之用，因認被告黎氏金緣亦涉犯刑法第212
    條之變造特種文書罪嫌等語。
二、按犯罪事實應依證據認定之，無證據不得認定犯罪事實；又
    不能證明被告犯罪者，應諭知無罪之判決，刑事訴訟法第15
    4 條第2 項及第301 條第1 項分別定有明文。次按，認定不
    利被告之事實，須依積極證據，苟積極證據不足為不利於被
    告事實之認定時，即應為有利於被告之認定，更不必有何有
    利之證據；而所謂「積極證據足以為不利被告事實之認定」
    ，係指據為訴訟上證明之全盤證據資料，在客觀上已達於通
    常一般之人均不致於有所懷疑，而得確信被告確曾犯罪之程
    度，若未達此一程度，而有合理懷疑之存在時，即無從為有
    罪之認定，最高法院30年上字第816 號、76年臺上字7986號
    分別著有判例可資參照。
三、本件公訴人認被告黎氏金緣涉犯變造特種文書罪嫌，無非以
    被告黎氏金緣之供述，其配偶乙○○、代辦被告黎氏金緣國
    民身分證之何岱珊之陳述，以及外僑居留資料查詢- 明細內
    容顯示畫面、中華民國外僑居留證正、反面影本、字條、外
    僑居留資料查詢- 歷史資料、外僑口卡列印、外僑人居（停
    ）留案件申請表、委託書、黎氏金緣入出境記錄、黎氏金緣
    護照影本各1 份為其主要論據。
四、訊據被告黎氏金緣固不否認曾持上開經變造之中華民國外僑
    居留證，至第一商業銀行辦理外匯業務時，經銀行人員告知
    上開中華民國外僑居留證之居留期限遭塗改變造等事實，惟
    堅詞否認有何變造特種文書之犯行，辯稱：伊去第一商業銀
    行辦理兌換美金之外匯業務時，其配偶乙○○將上開中華民
    國外僑居留證交付予伊，伊不知上開中華民國外僑居留證之
    居留期限業經塗改變更，是銀行人員告知，伊始發現上開中
    華民國外僑居留證之居留期限遭變造等語。
五、經查：被告黎氏金緣因係外籍新娘，識字不多，有關於辦理
    證件事宜，均係委由其配偶即被告乙○○處理，此經被告乙
    ○○陳稱在卷，核與證人何岱珊證稱：有關於被告黎氏金緣
    出生日期更改與辦理國民身分證，以及將證件交還等事宜，
    均係與被告黎氏金緣配偶乙○○接洽等語相符，並有前述字
    條1 紙附卷可佐，而堪認定。因被告黎氏金緣否認參與或知
    悉上開中華民國外僑居留證經變造之事，而其配偶即被告乙
    ○○亦表示：被告黎氏金緣對於其變造上開中華民國外僑居
    留證之居留期限一事，並不清楚等語（見本院卷第19頁），
    參酌被告黎氏金緣之相關證件均由被告乙○○保管、處理，
    則被告乙○○基於一時便利，而擅自將上開中華民國外僑居
    留證之居留期限予以塗改變造，如未主動告知被告黎氏金緣
    ，被告黎氏金緣至銀行辦理外匯而短暫持有上開中華民國外
    僑居留證期間，未發現上開中華民國外僑居留證之居留期限
    ，業經塗改變造，尚難認與常情有違，是被告黎氏金緣辯稱
    ：伊係前往銀行辦理外匯，由其配偶乙○○交付上開中華民
    國外僑居留證，經出示銀行人員時，經銀行人員告知，始發
    現遭塗改變造等語，即非全無可採。至於證人何岱珊之證詞
    ，僅能證明上開中華民國外僑居留證之居留期限，並非證人
    何岱珊所變造，但因證人何岱珊並未指證係被告黎氏金緣變
    造上開中華民國外僑居留證之居留期限，亦無從依據證人何
    岱珊之證詞，遽認被告黎氏金緣參與變造上開中華民國外僑
    居留證之居留期限。而扣案之中華民國外僑居留證1 張，以
    及卷附中華民國外僑居留證正、反面影本1 份，僅能證明上
    開中華民國外僑居留證之居留期限，曾遭塗改變造之事實，
    但不足以證明變造者為何人，更不足以證明被告黎氏金緣對
    於中華民國外僑居留證遭變造一事，有所參與或知情。另外
    僑居留資料查詢- 明細內容顯示畫面、字條、外僑居留資料
    查詢- 歷史資料、外僑口卡列印、外僑人居（停）留案件申
    請表、委託書、被告黎氏金緣入出境記錄、被告黎氏金緣護
    照影本各1 份，僅關於被告黎氏金緣在台居留狀況，以及由
    被告乙○○委託證人何岱珊辦理被告黎氏金緣出生日期更正
    ，並由被告乙○○取回證人何岱珊代為保管之證件等事項，
    而無從認定被告黎氏金緣是否參與上開中華民國外僑居留證
    之變造。因現代社會，個人自主意識強烈，親如夫妻或父母
    子女之關係者，亦無法掌控或影響對方之生活交往以及各種
    行為之決定，被告乙○○決定以變造中華民國外僑居留證之
    居留期限之方式，掩飾被告黎氏金緣已逾期居留之事實，未
    必會告知其配偶黎氏金緣，則基於無罪推定之原則，自無法
    以被告乙○○與黎氏金緣間，具有配偶身分之親密關係，遂
    以擬制、猜測之方式，推斷被告黎氏金緣共謀或參與變造上
    開中華民國外僑居留證之犯行。此外，公訴人亦未舉出其他
    積極證據以資證明被告黎氏金緣確有參與變造上開中華民國
    外僑居留證之犯行，揆諸前揭說明，現存之證據既然不足為
    不利於被告黎氏金緣事實之認定，即應為被告黎氏金緣有利
    之認定，依法自應為其無罪之諭知。
據上論斷，應依刑事訴訟法第299 條第1 項前段、第301 條第1
項，刑法第212 條、第41條第1 項前段，刑法施行法第1 條之1
，判決如主文。
本案經檢察官杜妍慧到庭執行職務。
中    華    民    國    99    年    8     月    4     日
                  刑事第十庭  法  官  高增泓
以上正本證明與原本無異。
如不服本判決，應於判決送達後10日內，向本院提出上訴狀。
中    華    民    國    99    年    8     月    4     日
                              書記官  王淑娟
附錄本案論罪科刑法條全文：
刑法第212條
偽造、變造護照、旅券、免許證、特許證及關於品行、能力服務
或其他相類之證書、介紹書，足以生損害於公眾或他人者，處1
年以下有期徒刑、拘役或3 百元以下罰金。

司法院資訊處製作；財團法人民間司法改革基金會備份。
